【裁判字號】    96,上易,354
【裁判日期】    970603
【裁判案由】    分配表異議之訴
【裁判全文】
臺灣高等法院臺中分院民事判決         96年度上易字第354號
上  訴  人  慶豐商業銀行股份有限公司
法定代理人  乙○○
訴訟代理人  吳光陸律師
訴訟代理人  廖瑞鍠律師
複  代理人  丁○○律師
被  上訴人  甲○○
被  上訴人  丙○○
上列當事人間分配表異議之訴事件，上訴人對於中華民國96年9月
26日臺灣臺中地方法院96年度訴字第1640號第一審判決提起上訴
，本院於97年5月20日言詞辯論終結，判決如下：
    主  文
原判決關於駁回上訴人下開第二、三、四項之訴部分、及裁判費
用部分均廢棄。
被上訴人間向臺中市中正地政事務所於91年10月4日就臺中市○
○區○○段514地號土地、及建號3478號建物所設定之150萬元抵
押權登記之抵押權設定行為應予撤銷。
被上訴人丙○○應將臺中市中正地政事務所91年10月4日就上開
不動產所設定150萬元抵押權登記塗銷。
臺灣臺中地方法院95年度執字第50655號強制執行事件，於民國
96年5月23日所製作如附表所示之分配表，被上訴人丙○○聲明
參與分配之第2順位抵押權所受分配金額新臺幣927,092元應予剔
除，不列入分配。
上訴人其餘之上訴駁回。
第一、二審訴訟費用由被上訴人負擔。
    事實及理由
一、上訴人起訴主張：
  (一)先位之訴部分：上訴人與被上訴人甲○○間給付借款強制執
    行事件，原法院95年度執字第50655號通知上訴人，就本件
    執行結果所得金額，已作成分配表，定於民國96年6月4日實
    行分配，然經上訴人聲請閱卷後，認被上訴人丙○○並無第
    二順位抵押債權存在，因丙○○僅提出抵押權設定契約書及
    他項權利證明書，並未提出與確定判決同一效力之執行名義
    ，上訴人不同意將其債權列入分配。奪標企業有限公司（以
    下簡稱奪標公司）及其負責人蔡添煌，於91年9月間因存款
    不足發生退票，並有大量未清償註銷之退票，信用已明顯貶
    落，被上訴人甲○○為連帶保證人，對奪標公司之財務及信
    用狀況應不難知悉，然丙○○於奪標公司、及蔡添煌信用貶
    落之際，竟仍高額借款予被上訴人甲○○，並隨即於91年10
    月4日將甲○○所有坐落臺中市○○區○○段514地號土地暨
    其上建號3478號建物，向臺中市中正地政事務所設定150萬
    元抵押權，且關於利息、違約金、及遲延利息皆無，存續期
    間亦空白，顯與常理有違，甲○○係為遂其脫產目的，始與
    丙○○虛偽成立系爭抵押權，以利日後可藉抵押權優先分配
    之便，取回其財產變價所得之款項，丙○○債權既屬虛偽，
    自無准將該債權列入分配之理，爰先位之訴主張：被上訴人
    間設定系爭抵押權所擔保之債權，係屬通謀虛偽意思而無效
    ，並求為判決：
    (1)確認甲○○與丙○○於91年10月4日就上開不動產共同擔
      保所設定一般抵押權150萬元之抵押債權不存在。
    (2)原法院95年度執字第50655號強制執行事件所製作之分配
      表，其中次序第2、6所列之債權及分配金額應更正為0，
      並將該部分金額共計934,568元，重為分配予普通債權人
      即上訴人。
  (二)備位之訴部分：被上訴人雖辯稱，其等係因訴外人蔡添煌開
    立予丙○○之支票退票，經三方協議，始由甲○○清償該筆
    債務，且由蔡添煌為連帶保證人，甲○○並提供上開不動產
    ，設定抵押權予丙○○，則丙○○與蔡添煌間之債務，係由
    甲○○加入債之關係，與原債務人蔡添煌併負同一內容之債
    務，蔡添煌並未因此脫離債之關係，即其債務之同一性並未
    變更，故甲○○實係承擔蔡添煌與丙○○間之債務，則甲○
    ○於91年10月4日就上開不動產提供設定抵押權予丙○○，
    顯係擔保過去之債務，係屬無對價關係之無償行為。按先有
    債權再設定抵押權，依最高法院51年臺上字第3528號判例意
    旨，係屬無償行為。甲○○既為上訴人之債務人，應明知蔡
    添煌於91年9月間已信用貶落，竟仍將上開不動產設定抵押
    權予丙○○，該行為顯有害及上訴人之債權，爰備位之訴主
    張：依民法第244條第1項之規定撤銷被上訴人間就上開不動
    產設定抵押權之行為，而丙○○之抵押權如經撤銷並塗銷登
    記，其僅為普通債權人，自不得優先受償，並求為判決：
    (1)被上訴人甲○○與丙○○向臺中市中正地政事務所於91年
      10月4日就上開不動產共同擔保所設定之150萬元抵押權登
      記之抵押權設定行為應予撤銷。
    (2)被上訴人丙○○應將臺中市中正地政事務所91年10月4日
      就上開房地所設定150萬元抵押權登記塗銷。
    (3)原法院95年度執字第50655號強制執行事件所製作之分配
      表，其中次序第2、6所列之債權及分配金額應更正為0，
      並將該部分金額共計934,568元重為分配予普通債權人即
      上訴人等語。
二、甲○○則辯以：其與訴外人蔡添煌為男女朋友關係，於91年
    10月間經蔡添煌之請求，承擔蔡添煌對丙○○之債務，並提
    供系爭不動產予丙○○設定抵押權，非如上訴人所稱係虛偽
    設定之假債權，原法院執行處所製作之分配表並無任何錯誤
    等語。
三、丙○○則辯以：其於91年3月26日與奪標公司簽定經銷合約
    ，依該合約書第11條規定，其於開始經銷時，應向奪標公司
    提供150萬元之經銷權利保證金，奪標公司則應同時開立兩
    張面額各75萬元，分別於自簽約生效日起半年及一年期滿之
    一天為兌現日之支票，交予其收執。其依上開合約之約定，
    於91年3月28日將150萬元匯入奪標公司負責人蔡添煌設於彰
    化銀行北屯分行之帳戶，而蔡添煌亦以其名義簽發付款人為
    臺中商業銀行大里分行，面額各75萬元之支票交予其收執，
    惟嗣後蔡添煌交付之支票因拒絕往來而退票，其要求蔡添煌
    解決債務問題，因甲○○與蔡添煌為男女朋友關係，蔡添煌
    即向甲○○求援，經三方協議後，同意前開債務由甲○○承
    擔，三方即簽立借款契約書附約，由蔡添煌為連帶保證人，
    甲○○並於91年10月3日簽發面額為150萬元，未載到期日及
    免除作成拒絕證書之本票乙紙予其收受，且同時提供系爭不
    動產以為擔保，並非上訴人所稱被上訴人間之債權債務係虛
    偽設定之假債權。又就上訴人以系爭抵押權就利息、違約金
    、遲延利息皆無約定，認與常理有違，惟被上訴人間設定系
    爭抵押權時，本有記載利息、違約金等事項，然因甲○○未
    支付丙○○任何利息，致丙○○於95年間遭南區國稅局以該
    土地設定抵押權有約定利息，丙○○未申報而遭裁罰並移送
    強制執行，遂向地政機關為變更登記，非如上訴人所稱之假
    債權等語。
四、原審判決駁回上訴人先、備位之訴。
五、上訴人不服原判決，提起本件上訴，於本院聲明，求為判決
    ：
    (一)先位聲明：
    1.原判決廢棄。
    2.確認被上訴人間於91年10月4日就坐落臺中市○○區○○
      段514地號土地及建號3478號建物共同擔保所設定之權利
      價值150萬元抵押權登記之抵押債權不存在。
    3.原法院95年度執字第50655號強制執行事件所製作之分配
      表，其中次序第2、6所列之債權及分配金額應更正為0，
      並將該部分金額共計934,568元，重為分配予上訴人。
    (二)備位聲明：
    1.原判決廢棄。
    2.被上訴人間向臺中市中正地政事務所於91年10月4日就臺
      中市○○區○○段514地號土地及建號3478號建物所設定
      之150萬元抵押權登記之抵押權設定行為應予撤銷。
    3.被上訴人丙○○應將臺中市中正地政事務所91年10月4日
      就上開土地建物所設定150萬元抵押權登記塗銷。
    4.原法院95年度執字第50655號強制執行事件所製作之分配
      表，其中次序第2、6所列之債權及分配金額應更正為0，
      並將該部分金額共計934,568元，重為分配予上訴人。
    並補充陳述稱：
    (一)先位之訴部分：
      甲○○提供上開不動產設定權利價值150萬元抵押權登記
      予丙○○，然實際上甲○○並未曾向丙○○借款，為被上
      訴人於原審所不爭執之事實，則上述抵押物所擔保之債權
      ，自屬虛偽債權，蓋被上訴人間並無消費借貸之法律關係
      存在。又依丙○○主張其係經銷奪標公司之產品，始提供
      150萬元之「經銷權利保證金」予該公司，上訴人曾主張
      ：「被上訴人丙○○與奪標公司於91年3月26日簽訂之經
      銷合約約定，丙○○於經銷期間得以每月營業總金額之百
      分之五十，抵扣前已繳給奪標公司之150萬元經銷權利保
      證金已長達半年，該筆保證金應抵扣完畢。」之攻擊方法
      ，茲捨棄之。
    (二)備位之訴部分：
      依被上訴人與蔡添煌三方協議，同意該筆款項由甲○○承
      擔，並由蔡添煌為連帶保證人，觀該借款契約附約之立約
      人除列有「債權人丙○○」、「債務人甲○○」外，另列
      有「連帶保證人蔡添煌」，則該筆150萬元之保證金債務
      ，蔡添煌仍須負清償之責。又被上訴人一再主張係債務承
      擔，顯見被上訴人間並無債務更改之意思，被上訴人既未
      主張債之更改，原審逕認被上訴人間之約定屬債之更改，
      自有違民事訴訟法第222條第1項規定。又依甲○○於鈞院
      審理中自陳：「我設定抵押權的目的是為了幫我男友償還
      150萬元，我是要承擔債務，並非要變更我為新的債務人
      。」等語，可知被上訴人間之債務關係，與丙○○與蔡添
      煌原有債務關係，債之內容同一，甲○○縱有簽立借據與
      本票（否認其真實性），其目的亦僅係為擔保所承受債務
      之履行而已，並無藉此創設新的債務關係之意思，即無債
      之更改之意思，故甲○○與丙○○間債務關係，係基於債
      務承受，非債之更改。又丙○○於鈞院審理時亦自陳「甲
      ○○並沒有欠我錢，系爭150萬元，係其為男友蔡添煌欠
      我的150萬元背書。」等語，則丙○○事後復以書狀稱甲
      ○○係「借新還舊」，為債之更改，前後矛盾，顯不可採
      。縱認甲○○與丙○○之債務關係係基於債之更改而來，
      但債之更改仍為無償，且為有害上訴人債權之行為，上訴
      人仍得訴請撤銷之。
六、甲○○於本院聲明，求為判決：上訴駁回。
    並補充陳述稱：
    其與蔡添煌為男女朋友，其因受蔡添煌拜託一時心軟，設定
    抵押權之目的，是為幫蔡添煌償還丙○○之150萬元債務，
    其係要承擔債務，並非要變更自己為新的債務人，而其不動
    產會被拍賣，亦係替蔡添煌抵押擔保之故等語。
七、丙○○於本院聲明，求為判決：上訴駁回。
    並補充陳述稱：
    其與訴外人蔡添煌係做賽鴿用品、用藥的代理，經銷合約係
    於91年3月26日簽立，內容約定其需先付150萬元的權利金，
    蔡添煌則須在六個月後還其75萬元，十二個月後再還75萬元
    。迨至六個月後蔡添煌無法償還第一筆75萬元，其乃至找蔡
    添煌商討處理，蔡添煌帶其去找甲○○，後來以甲○○之房
    屋作為抵押，讓其該債權有所保障，甲○○並未欠其金錢，
    甲○○係為其男友蔡添煌所欠之150萬元背書，而於設定抵
    押權後，其從未受到清償，該150萬元之金額，與奪標公司
    所簽訂之經銷合約150萬元相符，足以證明甲○○承擔奪標
    公司之債務，並與其另訂契約，甲○○係向其以借錢之形式
    ，清償蔡添煌債務之行為，乃「借新還舊」，則被上訴人間
    應係成立另一新的債務關係，與債務承擔僅變更債務人之情
    形不同，倘本件僅係債務承擔，被上訴人間何需另立借款書
    據、借款契約書附約及本票？甚至蔡添煌亦由主債務人變更
    為保證人，顯見，被上訴人間已成立一新契約，其間之關係
    應屬「債務更改」，而非僅是債務承擔而已。又甲○○與上
    訴人間有保證債務，丙○○並不知情，其要求甲○○履行設
    定抵押權，係屬權利之行使，並無損害上訴人債權之意思，
    上訴人主張塗銷抵押權之登記，於法無據等語。
八、查上訴人主張其為原法院95年度執字第50655號給付借款強
    制執行事件之假扣押債權人，債務人甲○○所有系爭不動產
    經拍定後，原執行法院就該拍定所得金額製作之分配表中，
    丙○○為第二順位抵押權人，其已就該分配表中丙○○所受
    分配次序、及債權金額聲明異議在案等情，業據上訴人提出
    原法院95年度執字第50655號分配表為證，並經本院調閱該
    執行全卷查明屬實，復為被上訴人所不爭執，堪信上訴人此
    部分之主張為真實。惟上訴人主張被上訴人間設定系爭抵押
    權所擔保之債權，係通謀虛偽之假債權；又縱被上訴人間有
    債權債務關係，惟甲○○係承受蔡添煌原有之債務，係屬債
    務承擔法律關係，並非新創設債之更改關係，該債務係成立
    在先後始設定系爭抵押權，亦屬無償行為，應予撤銷等節，
    則為被上訴人所否認，並以上詞置辯。經查：
  (一)關於先位之訴部分：
    按表意人與相對人通謀而為虛偽意思表示者，其意思表示無
    效。民法第87條第1項前段固定有明文。惟按第三人主張表
    意人與相對人通謀而為虛偽意思表示者，該第三人應負舉證
    之責。又民事訴訟如係由原告主張權利者，應先由原告負舉
    證之責，若原告先不能舉證，以證實自己主張之事實為真實
    ，則被告就其抗辯事實即令不能舉證，或其所舉證據尚有疵
    累，亦應駁回原告之請求（最高法院48年度臺上字第29號、
    17年度上字第917號判例意旨參照）。上訴人主張被上訴人
    間就上開不動產設定抵押權所擔保之債權係通謀虛偽意思表
    示之債權，應屬無效一節，依上開最高法院判例意旨，自應
    由被上訴人負舉證責任。惟上訴人僅以被上訴人間設定之系
    爭抵押權，就債權之利息、違約金、及遲延利息皆無約定，
    與常理有違，而主張系爭抵押權所擔保之債權，係屬通謀虛
    偽意思無效云云，然為被上訴人所否認。查甲○○於91年10
    月4日將其所有臺中市○○區○○段514地號土地暨其上建號
    3478號建物設定第二順位抵押權150萬元予丙○○一節，業
    據甲○○於本院審理中陳稱：蔡添煌為其男朋友，其因受蔡
    添煌拜託，將所有之上開不動產設定抵押權，目的係要幫蔡
    添煌償還丙○○之150萬元債務，其係要承擔債務，並非要
    變更自己為新的債務人等語甚詳（見本院卷第38頁背面）；
    而丙○○則以：其為蔡添煌經營賽鴿用品、及用藥之代理人
    ，二人於91年3月26日簽訂經銷合約書，其經銷之代理金為
    150萬元，蔡添煌需分別於6個月、及12個月後退還其75萬元
    ，因蔡添煌於6個月後未退還，其找蔡添煌商討處理，甲○
    ○為蔡添煌的女友，蔡添煌稱要以房屋作為抵押，就帶其去
    找甲○○，後來就以甲○○之房屋抵押，所以甲○○並沒有
    欠其金錢，系爭150萬元係甲○○為其男友蔡添煌欠其之150
    萬元背書，其與甲○○並沒有任何關係，甲○○僅係幫蔡添
    煌還錢等語（見同上頁、及第39頁背面），並據其提出91年
    3月26日簽訂之奪標公司經銷合約書、奪標公司經濟部公司
    執照、電匯150萬元申請書、及託收票據明細表等件為証（
    見原審卷第45至52頁）。足見；甲○○將其所有上開不動產
    設定系爭抵押權予丙○○，係為其男友蔡添煌承擔對丙○○
    所負之150萬元債務。又甲○○於承擔上開150萬元債務後，
    於同年10月4日與丙○○設定系爭抵押權，亦有該不動產登
    記謄本、抵押權設定契約書、他項權利變更契約書、91年10
    月3日借款書據、借款契約書附約、及票額150萬元本票等件
    在卷可稽（見原審卷第15至20頁、及34至40頁），經核與被
    上訴人所述之上開情節均相符，尚難認被上訴人間設定系爭
    抵押權所擔保之債權係屬虛偽情事。又被上訴人亦已陳明系
    爭抵押權原約定有利息，惟因甲○○並未給付，致丙○○於
    95年間遭南區國稅局以上開不動產設定抵押權有利息之約定
    ，丙○○未申報而遭裁罰並移送強制執行，遂向地政機關為
    上開變更登記等情，並提出南區國稅局核定通知書、及財務
    罰鍰繳款書為証（見原審卷第60、61頁）。按系爭抵押權原
    約定債務清償日期係依各個債務分別規定其清償日期，而利
    息、遲延利息、及違約金均按中央銀行核定放款利率計算，
    嗣於95年6月8日被上訴人申請變更登記利息、遲延利息、及
    違約金為無等情，亦有上開抵押權設定契約書、及他項權利
    變更契約書可証，堪信被上訴人間就系爭抵押權所擔保之債
    權本有利息、及違約金等項之約定，因甲○○未依約為給付
    之故，被上訴人始會同為上開之變更登記，以避免丙○○遭
    國稅局課稅。上訴人徒以系爭抵押權並無債權利息、違約金
    、及遲延利息之約定，認與常理有違，而主張被上訴人間之
    系爭抵押權所擔保之債權係屬通謀虛偽意思表示之假債權云
    云，並未據上訴人提出任何積極事証以資証明，自不足採。
    因之；上訴人先位之訴，訴請確認被上訴人間於91年10月4
    日就上開不動產所設定權利價值150萬元抵押權登記之抵押
    債權不存在、及原法院95年度執字第50655號強制執行事件
    所製作之分配表，丙○○之債權及分配金額應更正為0，均
    為無理由，應予駁回。
  (二)關於備位之訴部分：
    1.上訴人主張甲○○提供上開不動產，設定系爭抵押權予丙
      ○○，係為承擔蔡添煌與丙○○間之債務，屬債務承擔；
      又系爭抵押權所擔保者為過去之債務，依最高法院51年臺
      上字第3528號判例意旨，係屬無償行為，為有害及上訴人
      債權之行為，自得依民法第244條第1項規定撤銷上開不動
      產設定抵押權之行為，並訴請塗銷登記等語。查甲○○將
      其所有上開不動產設定系爭抵押權予丙○○，係為其男友
      蔡添煌承擔對丙○○所負之150萬元債務，已如上述。其
      等三人於上開協議後，雖另行於91年10月3日簽訂上開借
      款書據、借款契約書附約、及由甲○○簽發票額150萬元
      本票予丙○○，並以甲○○為債務人，蔡添煌為連帶保證
      人等情，依該借款書據、及借款契約書附約所示之內容，
      固未記載由甲○○承擔蔡添煌對丙○○所負上揭債務之旨
      ，惟被上訴人既已自認甲○○係為蔡添煌承擔債務之情，
      則上開借款契約書記載甲○○為債務人，亦符合真實。丙
      ○○嗣於本院言詞辯論中雖更異其前詞，而辯以：甲○○
      係向其以借錢之形式，清償蔡添煌債務之行為，係屬借新
      還舊，二者間應係成立另一新的債務關係，為債務更改，
      而非僅係債務承擔而已云云。惟按第三人與債權人訂立契
      約承擔債務人之債務者，其債務於契約成立時，移轉於該
      第三人。民法第300條定有明文。則債務承擔契約，係以
      移轉債務於第三人為目的之契約，其債務人雖有變更，惟
      原債務之性質及內容均不變更，而係由第三人承受該債務
      、或加入債之關係而成為債務人，債務仍為同一之債務，
      並非成立新債務。而債之更改係變更債務人以消滅舊債務
      而發生新債務，與債務承擔僅變更債務人，而債務仍屬同
      一之情形迥異（最高法院68年臺上字第3407號判例要旨參
      照）。又債之內容變更，究為債務承擔、或債之更改，應
      依當事人之意思及變更之經濟的意義定之（最高法院86年
      度臺上字第2753號判決意旨參照）。被上訴人既均已自認
      其等間係屬債務承擔性質甚明，即無反於當事人原本之真
      意，另為其他法律性質之認定，且甲○○確係為其男友蔡
      添煌承擔對丙○○所負之150萬元債務，始為系爭抵押權
      之設定行為，其等三人雖又簽訂上開借款契約書、借據、
      及本票等行為，惟係為辦理系爭抵押權設定所不可缺之行
      為，尚難認為債之內容之給付有發生重要部分之變更，而
      屬債之更改之性質，丙○○嗣後所辯，應無足採。
    2.查蔡添煌與丙○○間係於91年3月26日簽訂經銷合約書，
      蔡添煌未能依約於6個月後退還約定之金錢，始由甲○○
      承擔蔡添煌150萬元之債務而為系爭抵押權之設定，而債
      務承擔既僅債務人之變更，原債務之性質及內容均不變更
      ，並非新債務，已如上述。蔡添煌對丙○○所負之150萬
      元債務係於91年9月26日即已成立，而被上訴人間之系爭
      抵押權係於91年10月4日始為設定登記，甲○○應依原債
      務之內容履行，即其對丙○○之上開債務成立在先，而系
      爭抵押權擔保係設定在後。按債務人所為之無償行為，有
      害及債權者，債權人得聲請法院撤銷之。民法第244條第1
      項定有明文。而債務人所為之無償行為，有害及債權，係
      指債務人減少其積極財產（如讓與所有權、設定他物權、
      免除債權），或增加消極財產（如承擔債務），因而足以
      減少其一般財產，削弱共同擔保，使債權受有損害而不能
      完全受清償而言。若債務人雖為減少積極財產、或增加消
      極財產之行為，而其資產、信用及勞物等，尚足以清償債
      務時，對於債權既無妨害，自不得撤銷之（最高法院94年
      度臺上字第567號判決參照）。次按債務人以其所有之不
      動產設定抵押權，同時向他人借貸款項，其設定抵押權之
      行為，固屬有償行為，若先有債權之存在而於事後為之設
      定抵押權者，如無對價關係，即屬無償行為。倘有害及債
      權，則債權人自得依民法第244條第1項之規定予以撤銷之
      （最高法院51年臺上字第3528號判例、94年度臺上字第31
      8號判決參照）。甲○○承擔之150萬元債務，既係於系爭
      抵押權設定前已存在之債權，又甲○○為蔡添煌之女友，
      其於承擔系爭債務前，本即以其所有之上開不動產為蔡添
      煌向上訴人借款之連帶保証人，蔡添煌於91年9月2日起即
      未依約償還上訴人之本息，有上訴人民事假扣押聲請狀、
      及原法院91年度裁全字第10572號民事裁定在卷可稽，則
      蔡添煌積欠上訴人之債務，於91年9月2日即無力清償，即
      將受強制執行之際，應為甲○○所明知，其竟仍於91年10
      月4日承擔上開150萬元債務後，並與丙○○設定系爭抵押
      權登記，已足使其積極財產減少，使上訴人之債權受有損
      害，而不能完全受清償，揆諸上開裁判意旨，甲○○就系
      爭抵押權設定行為，係先有債權之存在，而於事後始為抵
      押權之設定，即難認為有對價關係，應屬無償行為，並有
      損及上訴人之債權。則上訴人依民法第244條第1項規定，
      訴請撤銷被上訴人間就上開不動產所設定之150萬元抵押
      權登記之行為、並將上開不動產所設定150萬元抵押權登
      記塗銷、及原法院95年度執字第50655號強制執行事件所
      製作如附表所示之分配表，被上訴人丙○○聲明參與分配
      之第2順位抵押權所受分配金額新臺幣927,092元應予剔除
      ，核屬有據，應予准許。至上訴人請求應將該部分金額共
      計934,568元（含執行費在內），重為分配予上訴人一節
      ，因丙○○所受分配之上開金額於剔除後，究應如何分配
      ，因尚涉及其他債權人之權益，應由執行法院重新計算依
      法處理，非本院所得審認，附此敘明。
九、綜上所述；上訴人本於確認債權不存在法律關係、及分配表
    異議之訴，先位聲明訴請確認被上訴人間於91年10月4日就
    上開不動產所設定之權利價值150萬元抵押權登記之抵押債
    權不存在、及原法院95年度執字第50655號強制執行事件所
    製作之分配表，其中次序第2、6所列之債權及分配金額應更
    正為0，並將該部分金額共計934,568元，重為分配予上訴人
    部分，為無理由，應予駁回。又本於民法第244條第1項撤銷
    詐害行為法律關係、及分配表異議之訴，備位聲明訴請被上
    訴人間向臺中市中正地政事務所於91年10月4日就上開不動
    產所設定之150萬元抵押權登記之抵押權設定行為應予撤銷
    、丙○○應將臺中市中正地政事務所91年10月4日就上開不
    動產所設定150萬元抵押權登記塗銷、及原法院95年度執字
    第50655號強制執行事件，於96年5月23日所製作如附表所示
    之分配表，被上訴人丙○○聲明參與分配之第2順位抵押權
    所受分配金額新臺幣927,092元應予剔除，不列入分配，為
    有理由。原審就應予准許之備位之訴部分，為上訴人敗訴之
    判決，容有未洽，上訴意旨指摘原判決此部分不當，求予廢
    棄改判，為有理由，自應由本院將此部分廢棄，改判如主文
    第二、三、四項所示。至上訴人其餘之上訴，為無理由，應
    予駁回。
十、本案事實已臻明確，兩造其餘攻擊防禦方法，不足以影響本
    判決結果，爰不一一論述，併此敘明。
據上論結：本件上訴為一部有理由，一部無理由，依民事訴訟法
第450條、第449條第1項、第79條、第85條第1項前段，判決如主
文。
中    華    民    國    97    年    6     月    3     日
                  民事第四庭    審判長法  官  黃斐君
                                      法  官  陳蘇宗
                                      法  官  張浴美
以上正本係照原本作成。
不得上訴。
                                      書記官  郭振祥
中    華    民    國    97    年    6     月    5     日
                                                      Ｍ
附表：
┌─────┬──────────────────────────────────────────────────────────┐
│案     號 │酉股  095年執字第50655號                                                                                            │
├─────┼──────────────────────────────────────────────────────────┤
│合併案號  │091年執全字第3659號                                                                                                 │
├─────┼──────────────────────────────────────────────────────────┤
│債務人姓名│甲○○                                                                                                              │
├─────┴──────┬───────────────────────────────────────────────────┤
│執行清償（拍賣）所得金額│房屋及土地  新臺幣1,912,200元                                                                         │
├────────────┴───────────────────────────────────────────────────┤
│價權計算及金額分配如下：                                                                                                        │
├─┬────┬──┬─────┬─────┬─────────────────┬─────┬────┬─────┬─────┬─┤
│次│        │優先│          │          │ 債        權        利        息 │          │ 分  配 │          │          │備│
│  │債權種類│ 或 │債權人姓名│ 債權原本 ├─────┬──┬────┬───┤共      計│        │ 分配金額 │不  足  額│  │
│序│        │普通│          │          │  期  間  │日數│利    率│金  額│          │ 比  例 │          │          │考│
├─┼────┼──┼─────┼─────┼─────┼──┼────┼───┼─────┼────┼─────┼─────┼─┤
│ 1│執行費  │優先│台新國際商│    10,662│          │    │        │      │    10,662│100.000%│    10,662│         0│  │
│  │        │    │業銀行股份│          │          │    │        │      │          │        │          │          │  │
│  │        │    │有限公司  │          │          │    │        │      │          │        │          │          │  │
├─┼────┼──┼─────┼─────┼─────┼──┼────┼───┼─────┼────┼─────┼─────┼─┤
│ 2│執行費  │優先│國庫      │     7,476│          │    │        │      │     7,476│100.000%│     7,476│         0│  │
├─┼────┼──┼─────┼─────┼─────┼──┼────┼───┼─────┼────┼─────┼─────┼─┤
│ 3│土地增值│優先│臺中市稅捐│    16,718│          │    │        │      │    16,718│100.000%│    16,718│         0│  │
│  │稅      │    │處        │          │          │    │        │      │          │        │          │          │  │
├─┼────┼──┼─────┼─────┼─────┼──┼────┼───┼─────┼────┼─────┼─────┼─┤
│ 4│房屋稅  │優先│臺中市稅捐│     3,668│          │    │        │      │     3,668│100.000%│     3,668│         0│  │
│  │        │    │處        │          │          │    │        │      │          │        │          │          │  │
├─┼────┼──┼─────┼─────┼─────┼──┼────┼───┼─────┼────┼─────┼─────┼─┤
│ 5│第1順位 │優先│台新國際商│   904,546│ 094.11.19│    │    年利│  利息│          │        │          │          │  │
│  │抵押權  │    │業銀行股份│          │          │    │        │      │          │        │          │          │  │
│  │        │    │有限公司  │          │          │    │        │      │          │        │          │          │  │
├─┼────┼──┼─────┼─────┼─────┼──┼────┼───┼─────┼────┼─────┼─────┼─┤
│  │        │    │          │          │ 096.03.29│ 496│3.42000%│42,038│          │        │          │          │  │
├─┼────┼──┼─────┼─────┼─────┼──┼────┼───┼─────┼────┼─────┼─────┼─┤
│  │        │    │          │   904,546│          │    │        │  本金│   946,584│100.000%│   946,584│         0│  │
├─┼────┼──┼─────┼─────┼─────┼──┼────┼───┼─────┼────┼─────┼─────┼─┤
│ 6│第2順位 │優先│丙○○    │ 1,500,000│          │    │        │      │ 1,500,000│61,8061%│   927,092│   572,908│  │
│  │抵押權  │    │          │          │          │    │        │      │          │        │          │          │  │
├─┼────┼──┼─────┼─────┼─────┼──┼────┼───┼─────┼────┼─────┼─────┼─┤
│ 7│假扣押債│普通│慶豐商業銀│ 1,172,356│          │    │        │      │ 1,172,356│      0%│         0│ 1,172,356│  │
│  │權      │    │行股份有限│          │          │    │        │      │          │        │          │          │  │
│  │        │    │公司      │          │          │    │        │      │          │        │          │          │  │
├─┼────┼──┼─────┼─────┼─────┼──┼────┼───┼─────┼────┼─────┼─────┼─┤
│  │        │    │          │          │          │    │        │      │          │    小計│ 1,912,200│        元│  │
├─┼────┼──┼─────┼─────┼─────┼──┼────┼───┼─────┼────┼─────┼─────┼─┤
│  │        │    │          │          │          │    │        │      │          │    總計│ 1,912,200│        元│  │
├─┴────┴──┴─────┴─────┴─────┴──┴────┴───┴─────┴────┴─────┴─────┴─┤
│附註：                                                                                                                          │
│1.國庫代扣第2順位抵押權人之執行費。                                                                                             │
│2.假扣押債權人之執行費已於本院00-00000受償，本表不再列計。                                                                      │
└────────────────────────────────────────────────────────────────┘


司法院資訊處製作；財團法人民間司法改革基金會備份。
